【裁判字號】    97,訴,286
【裁判日期】    970827
【裁判案由】    營利事業所得稅
【裁判全文】
臺北高等行政法院判決
                                     97年度訴字第00286號
                              .
原      告  音冠電子有限公司
代  表  人  甲○○（清算人）
被      告  財政部臺灣省北區國稅局
代  表  人  陳文宗（局長）住同上
                          送達.
訴訟代理人  丙○○
上列當事人間因營利事業所得稅事件，原告不服財政部中華民國
96年12月6 日台財訴字第09600446150 號訴願決定（案號：第00
000000號），提起行政訴訟，本院判決如下：
    主  文
原告之訴駁回。
訴訟費用由原告負擔。
    事  實
一、事實概要：本件原告前於民國（下同）93年4 月29日遭經濟
    部以經授中字第0933467553號函廢止登記，嗣於95年8 月30
    日向臺灣板橋地方法院聲報清算人甲○○於95年8 月24日就
    任，經該院以95年9 月5 日板院輔民寧95年度司字第286 號
    函准予備查，並於95年10月16日向被告所屬臺北縣分局辦理
    決、清算申報。嗣原告於95年11月24日向臺灣板橋地方法院
    聲請破產宣告，經該院以95年12月1 日95年度破字第51號裁
    定駁回，原告復於95年12月26日向臺灣板橋地方法院聲報清
    算完結，經該院以96年2 月7 日板院輔民寧96年度司字第3
    號函准予備查，原告遂向被告所屬臺北縣分局申請註銷未獲
    分配之欠稅款，被告所屬臺北縣分局則以原告未完成合法清
    算，以96年8 月14日北區國稅北縣一字第0960000987號函（
    下稱原處分）否准所請。原告不服，提起訴願遭決定駁回，
    遂提起本件行政訴訟。
二、兩造聲明（原告未於言詞辯論期日到庭，其聲明及陳述依起
    訴狀內容記載）：
（一）原告聲明：
  １、財政部台財訴字第09600446150 號（案號：第00000000號
      ）訴願決定應予撤銷。
  ２、請求撤銷財政部臺灣省北區國稅局臺北縣分局96年8 月14
      日北區國稅北縣一字第0960000987號函所為之行政處分。
  ３、音冠電子有限公司之欠稅應予註銷。
（二）被告聲明：
  １、請駁回原告之訴。
  ２、訴訟費用由原告負擔。
三、兩造之爭點：
（一）原告主張之理由：
  １、公司如經依法清算完結後，經向法院聲報並辦理清算終結
      登記，法人人格已消滅，其未獲分配之欠稅得予註銷，財
      政部79年10月27日台財稅字第790321383 號函及80年2 月
      21日台財稅字第801241743 號函均釋示在案。本件原告業
      經依法辦理清算完結，聲請宣告破產亦經駁回，此有臺灣
      板橋地方法院之函文及裁定呈附為證，是依前開函釋，原
      告未獲分配之欠稅依法應得予註銷，被告不依法處理，實
      屬違法。
  ２、而公司之清算，依公司法之各有關規定，係授權所在地之
      普通法院審核，故清算是否合法，該公司所在地之法院始
      有權限加以論斷，公司如經法院依法核准清算完結備查，
      除有不合法之情事經原法院或其上級法院依法撤銷外，該
      已核准之清算完結自應有其合法性，任何人或任何機關（
      包括財政部或被告所屬臺北縣分局等）均無權否定其效力
      。而被告所屬臺北縣分局並非公司法授權之主管機關，其
      對原告清算之事務，依法應無審究合法或是非之權限，更
      不得越權推翻臺灣板橋地方法核准清算完結之合法性，原
      處分及訴訟決定似與公司法之有關規定有所違背。
  ３、又一般公司之清算，公司法規定甚為明確，普通之清算規
      定於公司法第79條至第97條，而股份有限公司之清算及特
      別清算，則規定於公司法第322 條至第356 條，公司清算
      應如何進行，清算人之責任職務如何，公司法規定甚明，
      而對於清算事務之審理則明文授權由法院主管，詳見公司
      法第83、87、93、325 、328 、331 、335 、336 、338
      、339 、352 、354 、355 等條文自明，清算既有公司法
      之規定可資遵循，清算是否合法自應以法院之審酌及判斷
      為依歸，如清算人不依公司法之有關規定處理，法院亦不
      可能為清算完結之核備，故公司既經法院為清算完結之核
      備，自應有其合法性以及效力之存在，不容任何人任意予
      以否定，不然公司清算將永無終止之日。
  ４、公司經依法解散清算終結報請法院備查後，如認其清算程
      序於法不合，應由稽徵機關洽請法院依修正前非訟事件法
      第23條第1 項規定撤銷對該公司清算完結准予備查之裁定
      ，令其重為清算，在重行清算完結前，其法人人格始未消
      滅。如未洽請法院撤銷其清算完結准予備查之裁定，其清
      算程序既已終結，不能再對法人人格已告消滅之公司不徵
      稅款及罰鍰，財政部67年1 月25日台財稅字第30525 號函
      釋有案。是本件原告既經臺灣板橋地方法院96年2 月7 日
      板院輔民寧96年度司字第3 號函准清算完結核備在案，則
      法人人格已歸於消滅，被告既未依法洽請法院撤銷本件清
      算完結之准予備查，自不得任意指摘清算不合法，原告請
      求依法註銷欠稅，於法應無不合。
（二）被告主張之理由：
  １、按「（第一項）營利事業遇有解散、廢止、合併或轉讓情
      事時，應於截至解散、廢止、合併或轉讓之日止，辦理當
      期決算，於四十五日內，依規定格式，向該管稽徵機關申
      報其營利事業所得額及應納稅額，並於提出申報前自行繳
      納之。（第二項）營利事業在清算期間之清算所得，應於
      清算結束之日起三十日內，依規定格式書表向該管稽徵機
      關申報，並於申報前依照當年度所適用之營利事業所得稅
      稅率自行計算繳納。」為所得稅法第75條第1 項及第2 項
      前段所明定。次按「解散之公司，於清算範圍內，視為尚
      未解散。」「清算人應於就任後十五日內，將其姓名、住
      所或居所及就任日期，向法院聲報。」「清算人之職務如
      左：一、了結現務。二、收取債權、清償債務。三、分派
      盈餘或虧損。四、分派賸餘財產。」「清算人應於清算完
      結，經送請股東承認後十五日內，向法院聲報。」「公司
      變更章程、合併、解散及清算，準用無限公司有關之規定
      。」為公司法第25條、第83條第1 項、第84條第1 項、第
      93條第1 項及第113 條明定。又「公司於清算完結，將表
      冊提請股東會承認後，依公司法第九十三條第一項、第三
      百三十一條第四項之規定，尚須向法院聲報備查，惟向法
      院聲報，僅為備案之性質，法院所為准予備案之處分，並
      無實質上之確定力，是否發生清算完結之效果，應視是否
      完成『合法清算』而定，若尚未完成合法清算，縱經法院
      為准予清算完結之備查，仍不生清算完結之效果。」「法
      人人格之消滅，依民法、公司法有關規定，均以完成合法
      清算為前提，如尚完成合法清算，縱經法院為准予清算完
      結之備查，仍不生清算完結之效果，法人人格即仍未消滅
      。」「我國公司清算採實質清算主義，必須實施清算依法
      完成，實質上將公司全部清算完竣，始生清算之效力，否
      則不能認為清算完結。依然在清算存續中，公司之人格仍
      屬存在。」司法院秘書長84年3 月22日秘台廳民三字第04
      686 號、84年6 月22日秘台廳民三字第10876 號函釋及最
      高行政法院（89年7 月1 日改制前為行政法院）89年度判
      字第1094號判決可資參照。
  ２、原告自93年4 月29日遭經濟部廢止登記後，遲至95年10月
      16日始辦理決算申報，核與所得稅法第75條第1 項規定不
      符。又原告89年度至92年度均未辦理營利事業所得稅結算
      申報，其88年度之資產負債表顯示尚有「存貨」（原料）
      計新臺幣（下同）30,572,396元，惟93年度決、清算申報
      時「存貨」卻僅91,716元；又88年度尚有「其他流動資產
      」555,992 元，然93年度決、清算申報時「其他流動資產
      」變為0 ；另88年度「其他固定資產」尚有10, 109,368
      元，但93年度決、清算申報時「其他固定資產」亦為0 。
      為釐清原告是否實質清算完結，被告所屬臺北縣分局於96
      年7 月19日以北區國稅北縣一字第0961033683號函請提供
      相關憑證說明資金流程，惟原告於96年7 月26日回函表示
      無法提供資料以供查核，未能就其資產耗竭過程提出合理
      交代，自難認定已完成合法清算，是其主張依財政部79年
      10月27日台財稅字第790321383 函釋規定註銷欠稅，核不
      足採。
  ３、又原告固已向臺灣板橋地方法院聲報清算完結，經該院以
      96年2 月7 日板院輔民寧96年度司字第3 號函准予備查在
      案；然核該函之性質，僅在通知聲請人就有關聲報「清算
      完結」乙事准予「備查」而已，並未對聲請人聲報之事項
      為實質之審查。亦即原告清算內容是否有效，是否已生法
      定清算效力之實體事項，法院並未進行實質審核，依前揭
      司法院秘書長84年3 月22日秘臺廳民三字第04686 號、84
      年6 月22日秘臺廳民三字第10876 號等函釋及最高行政法
      院89年度判字第1094號判決意旨，公司若未完成合法清算
      ，縱經法院就清算完結之聲報為准予備查，仍難謂已生清
      算完結之效力。是原告縱向臺灣板橋地方法院聲報清算完
      結，亦無清算完結之效力。從而被告引據首揭規定否准原
      告註銷欠稅之申請，並無違誤。
    理  由
一、本件原告經合法通知未於言詞辯論期日到場，經核並無行政
    訴訟法第218條準用民事訴訟法第386條各款所列情形，爰依
    被告之聲請，由其一造辯論而為判決。
二、原告起訴主張：本件原告業經臺灣板橋地方法院96年2 月7
    日板院輔民寧96年度司字第3 號函准清算完結核備在案，法
    人人格已歸於消滅，故依財政部79年10月27日台財稅字第79
    0321383 號函及80年2 月21日台財稅字801241743 號函釋，
    原告未獲分配之欠稅依法應得予註銷，被告對原告清算之合
    法與否實無准駁之權，不得越權推翻臺灣板橋地方法院核准
    清算完結之合法性。又公司經依法解散清算終結報請法院備
    查後，被告如認其清算程序於法不合，應洽請法院依修正前
    非訟事件法第23條第1 項規定撤銷對該公司清算完結准予備
    查之裁定，令其重為清算，在重行清算完結前，其法人人格
    始未消滅，否則，公司清算程序既已終結，被告即不得再徵
    稅款及罰鍰。本件原告已依法辦理清算完結，法人人格已歸
    於消滅，原處分否准原告註銷欠稅之申請，實屬違法，為此
    ，依行政訴訟法第4 條第1 項規定提起本件訴訟，求為判決
    如訴之聲明所示云云。
三、被告則以：原告自93年4 月29日遭經濟部廢止登記後，遲至
    95年10月16日始辦理決算申報，核與所得稅法第75條第1 項
    規定不符。又原告89年度至92年度均未辦理營利事業所得稅
    結算申報，其88年度之資產負債表顯示尚有存貨30,572,396
    元、其他流動資產555,992 元，及其他固定資產10,109,368
    元，惟93年度決、清算申報時卻分別僅剩91,716元、0 元及
    0 元，被告所屬臺北縣分局函請提供相關憑證說明資金流程
    ，惟原告卻回函表示無法提供資料以供查核，是其雖經臺灣
    板橋地方法院准予清算完結備查，惟依司法院秘書長84年3
    月22日秘臺廳民三字第04686 號、84年6 月22日秘臺廳民三
    字第10876 號等函釋及最高行政法院89年度判字第1094號判
    決意旨，仍屬未完成合法清算，其法人人格即未消滅，自無
    主張依財政部79年10月27日台財稅字第790321383 號函及80
    年2 月21日台財稅字第801241743 號函釋註銷所積欠稅款之
    餘地，被告否准其註銷欠稅之申請，並無違誤等語，資為抗
    辯。
四、本件如事實概要欄所述之事實，為兩造所不爭執，且有原處
    分書、被告營利事業所得稅欠稅查詢單、原告公司登記基本
    資料查詢單、公司變更登記事項卡、88年12月31日、93 年4
    月29日資產負債表、臺灣板橋地方法院95年9 月5 日板院輔
    民寧95年度司字第286 號函、96年2 月7 日板院輔民寧96年
    度司字第3 號函、臺灣板橋地方法院95年12月1 日95年度破
    字第51號裁定等件分別附原處分卷可稽，洵堪認定。至於兩
    造爭執原告是否依法清算完結及法人人格是否業已消滅、被
    告未獲分配之欠稅應否註銷等項，本院判斷如下：
（一）按「法人至清算終結止，在清算之必要範圍內，視為存續
      。」、「解散之公司，於清算範圍內，視為尚未解散。」
      為民法第40條第2 項及公司法第25條所明定。次按「營利
      事業遇有解散、廢止、合併或轉讓情事時，應於截至解散
      、廢止、合併、或轉讓之日，辦理當期決算，於45日內，
      依規定格式，向該管稽徵機關申報其營利事業所得額及應
      納稅額…」、「營利事業在清算期間之清算所得，應於清
      算結束之日起30日內，依規定格式書表向該管稽徵機關申
      報…」分別為所得稅法第75條第1 項及第2 項所明定。次
      按「稽徵機關進行調查或復查時，納稅義務人應提示有關
      各種證明所得額之帳簿、文據」為行為時所得稅法第83條
      第1 項前段所明定。又「清算人應於就任後15日內，將其
      姓名、住所或居所及就任日期，向法院聲報。」為公司法
      第83條第1 項所規定。又法人人格之消滅，依民法、公司
      法等有關規定，均以完成合法清算為前提，如尚未完成合
      法清算，縱經法院准予清算完結之備查，仍不生清算完結
      之效果。清算人向法院聲報清算完結，僅為備案性質，法
      院所為准予備案之處分，並無實質上之確定力，是否發生
      清算完結之效果，應視是否完成合法清算而定（最高行政
      法院92年度判字第1223號、第1611號判決要旨參照）。
（二）經查：(1)本件原告於93年4 月29日經經濟部以經授中字第
      0933467553號函廢止公司登記在案，依法即應辦理清算（
      公司法第26條之1 準用同法第24條至第26條條規定參照）
      ，惟其未依所得稅法第75條規定於期限內申報當期決算或
      清算所得額及應納稅額，遲至95年10月16日始辦理營利事
      業所得稅決（清）算申報一節，有原告公司變更登記事項
      卡、清決算申報之資產負債表等件附原處分卷第18頁、第
      20頁可參，是原告之清算程序，揆諸前揭規定已有未合。
      (2)又查原告89年度至92年度均未辦理營利事業所得稅結算
      申報，其88年度之資產負債表顯示尚有「存貨」（原料）
      計30,572,396元，惟93年度決、清算申報時「存貨」卻僅
      91,716元；又88年度尚有「其他流動資產」555,992 元，
      然93年度決、清算申報時「其他流動資產」變為0 ；另88
      年度「其他固定資產」尚有10,109,368元，但93年度決、
      清算申報時「其他固定資產」亦為0 （原告93年4 月29日
      資產負債表、88年12月31日資產負債表附原處分卷第26、
      27頁參照），是公司資產流向尚有未明；而被告所屬臺北
      縣分局就此於96年7 月19日以北區國稅北縣一字第096103
      3683號函請提供相關憑證說明資金流程供核，惟原告於96
      年7 月26日回函表示無法提供相關資料（附卷第53、54頁
      參照），未能就其資產耗竭過程予以說明，則本件既未據
      原告於被告調查核定清算申報時，依行為時所得稅法第83
      條第1 項前段提出依商業會計法第11條第1 項及第14條規
      定記錄企業行為之會計憑證，致被告無從審核原告之清算
      申報，是原告之清算事務尚未完結一節，即堪認定。又本
      件原告之清算事務尚未終結，原告法人人格自仍存續而未
      消滅，其縱經法院准予清算完結之備查，揆諸前揭說明，
      仍不生清算完結之效果。是原處分以原告於93年4 月29日
      經經濟部廢止公司登記，遲至95年10月16日始辦理營利事
      業所得稅決（清）算申報，及其89年度至92年度均未辦理
      營利事業所得稅結算申報，而88年度之資產負債表顯示存
      貨（原料）、其他流動資產、其他固定資產與93年度決清
      算申報時有巨額差異，未據原告檢具相關帳簿憑證，無法
      查核為由，否准原告註銷該公司欠稅之申請，於法尚無違
      誤。
（三）未按「公司經辦理清算完結，並聲報法院准予備查後，始
      發現有違法漏稅情事，如未依前項說明洽請法院撤銷其清
      算完結准予備查之裁定，其清算程序既已終結，不能再對
      法人人格已告消滅之公司補徵稅款及處罰。」前固經財政
      部67年1 月25日台財稅字第30525 號函釋示，惟該函釋業
      經財政部以84年7 月12日台財稅字第841634470 號揭示前
      揭函釋與前司法行政部68年6 月22日台(68)函民字第0599
      1 號函規定及司法院秘書長84年3 月22日( 八四) 秘台廳
      民三字第04686 號函之法律見解未合，不再適用，是原告
      執之稱本件原告經板橋地方法院函准清算完結核備在案，
      法人人格即歸消滅，未經法院撤銷本件清算完結之准予備
      查，即不得擅加課徵原告之稅捐云云，洵無可採。
五、綜上所述，本件原告清算事務尚未完結（尚未完成合法清算
    ），被告否准原告註銷欠稅之申請，其認事用法均無違誤，
    訴願決定遞予維持，亦無不合，原告徒執前詞，訴請撤銷原
    處分及訴願決定，並命被告作成註銷原告欠稅之行政處分，
    為無理由，應予駁回。
六、本件事證已臻明確，兩造其餘攻擊、防禦方法，經核與判決
    之結果不生影響，無庸逐一論述，併予敘明。
七、據上論結，本件原告之訴為無理由，爰依行政訴訟法第98條
    第1 項前段、第218 條、民事訴訟法第385 條第1 項前段之
    規定，判決如主文。
中    華    民    國    97    年     8    月    27    日
                臺北高等行政法院第一庭
                                審判長法  官  王立杰
                                      法  官  林惠瑜
                                      法  官  周玫芳
上為正本係照原本作成。
如不服本判決，應於送達後20日內，向本院提出上訴狀並表明上
訴理由，如於本判決宣示後送達前提起上訴者，應於判決送達後
20日內補提上訴理由書（須按他造人數附繕本）。
中    華    民    國    97    年     8    月    27    日
                                      書記官  何閣梅


司法院資訊處製作；財團法人民間司法改革基金會備份。
